【裁判字號】    99,台上,1267
【裁判日期】    990715
【裁判案由】    給付扶養費等
【裁判全文】
最高法院民事判決            九十九年度台上字第一二六七號
上  訴  人  甲  ○
訴訟代理人  陳惠伶律師
被 上訴 人  乙○○
上列當事人間請求給付扶養費等事件，上訴人對於中華民國九十
九年三月二十四日台灣高等法院台中分院第二審判決（九十八年
度家上字第一一五號），提起上訴，本院判決如下：
    主  文
原判決關於駁回上訴人對未成年子女權利義務之行使或負擔與定
探視方式及扶養費請求之上訴暨各該訴訟費用部分廢棄，發回台
灣高等法院台中分院。
    理  由
本件上訴人主張：伊與被上訴人於民國八十七年十月二十三日結
婚，育有未成年長子王聖雄、長女王詩媛。兩造因婚姻顯難以繼
續維持，已訴請離婚。伊係從事教育工作，有較高之教養能力，
且長子王聖雄、長女王詩媛課後照顧可獲得伊所服務之補習班及
教會的支持與協助；反觀被上訴人工作忙碌，無法陪伴和照顧該
二子女，且被上訴人母親身體欠佳，父親年事已高，難以照顧該
二子女。又被上訴人長期對伊施暴，由被上訴人擔任親權人顯不
利於子女，為子女之最佳利益計，附帶請求酌定長子王聖雄、長
女王詩媛權利義務之行使或負擔由伊任之。另伊每月收入約新台
幣（下同）三萬五千元，被上訴人每月收入八萬五千元，依兩造
經濟能力，被上訴人與伊應以七比三之比例分擔扶養費等情，求
為命兩造所生子女王聖雄、王詩媛權利義務之行使或負擔由伊任
之及被上訴人自本件判決確定之日起，分別至該二子女成年之日
止，按月給付各一萬三千七百八十九元之判決（上訴人關於離婚
之訴，業經第一審判決其勝訴確定，其餘請求亦經原審判決確定
）。
被上訴人則以：希望長子王聖雄、長女王詩媛權利義務之行使或
負擔，由伊任之等語，資為抗辯。
原審維持第一審所為關於對未成年子女權利義務之行使或負擔與
定探視方式及駁回上訴人扶養費請求之部分，駁回上訴人之上訴
，無非以：兩造婚後育有未成年長子王聖雄、長女王詩媛，兩造
對於該二子女未為協議。經第一審法院函請台中市政府、彰化縣
政府委託財團法人台中市私立龍眼林社會福利慈善事業基金會進
行訪視，就上訴人部分，訪視結果以：「經由訪視過程，訪視社
工人員建議案母（即上訴人）適合監護」等語。就被上訴人及長
子王聖雄、長女王詩媛部分，訪視結果以：「經由訪視過程，訪
視社工人員建議案父（即被上訴人）適合監護」。斟酌兩造長子
王聖雄、長女王詩媛均係滿七歲以上之未成年人，應有相當之識
別能力足以清楚表達意願，觀諸長子王聖雄於訪視時明白表示希
望與被上訴人同住，其意願應予尊重，另長女王詩媛雖表示較想
與上訴人同住，惟考量長子王聖雄、長女王詩媛自幼皆由被上訴
人及被上訴人父母負擔實際照顧責任，並持續至今，且長子王聖
雄、長女王詩媛於被上訴人養育、照顧期間，受照顧情況良好；
又長子王聖雄、長女王詩媛自幼共同生活，互動良好，其共同生
活、成長，較為有利；依據民法第一千零五十五條之一各款所示
，並參酌前開訪視報告意旨，認為由被上訴人擔任親權人，始符
合王聖雄、王詩媛之最佳利益。並依民法第一千零五十五條第五
項規定酌定上訴人與未成年子女會面交往之方式。又被上訴人既
為對未成年子女行使或負擔權利義務之一方，則上訴人請求被上
訴人給付子女之扶養費，即無理由，應予駁回等詞，為其判斷之
基礎。
按夫妻離婚者，對於未成年子女權利義務之行使或負擔，法院得
依夫妻之一方、主管機關、社會福利機構或其他利害關係人之請
求或依職權酌定之，民法第一千零五十五條第一項定有明文。又
法院依民法第一千零五十五條裁判時，應依子女最佳利益，審酌
一切情狀，參考社工人員之訪視報告，尤應注意左列事項：……
二、子女之意願及人格發展之需要，同法第一千零五十五條之一
亦有明文規定。再法院依民法第一千零五十五條規定為酌定時，
如子女為滿七歲以上之未成年人者，法院為裁定前，除有礙難情
形或恐有害其健康外，應聽取其意見，非訟事件法第一百二十八
條復著有明文。揆其立法意旨，無非以滿七歲以上之未成年人，
已具有一定之表達能力，客觀上可期待其為適當之陳述，自應聽
取其意見，俾能充分暸解其意願及人格發展之需要，以符合子女
之最佳利益。本件兩造所生長子王聖雄、長女王詩媛均為滿七歲
以上之未成年人，有戶籍謄本可稽。而原審雖認長子王聖雄於訪
視時表示希望與被上訴人同住。惟上訴人於原審提出王聖雄所寫
之書面載明「我要跟媽媽（上訴人）住一起，有空時可以去看爸
爸（被上訴人），因為媽媽可以照顧我們的生活和功課」（見原
審卷一八○、一九○頁），原審未予斟酌，徒以訪視報告所載作
為認定長子王聖雄意願之依據，已嫌疏略；且未聽取王聖雄、王
詩媛之意見，亦未說明有礙難情形或恐有害其健康之情事，即遽
為酌定對該未成年子女權利義務之行使或負擔與定探視方式，尤
屬速斷。另上訴人附帶請求扶養費部分，因與未成年人之監護有
牽連關係，亦屬無可維持。上訴論旨，指摘原判決關於上開部分
為不當，求予廢棄，非無理由。
據上論結，本件上訴為有理由。依民事訴訟法第四百七十七條第
一項、第四百七十八條第二項，判決如主文。
中    華    民    國  九十九  年    七    月   十五   日
                      最高法院民事第五庭
                          審判長法官  朱  建  男
                                法官  顏  南  全
                                法官  林  大  洋
                                法官  沈  方  維
                                法官  劉  靜  嫻
本件正本證明與原本無異
                                      書  記  官
中    華    民    國  九十九  年    七    月  二十七  日
                                                      K

司法院資訊處製作；財團法人民間司法改革基金會備份。
